【裁判字號】    95,易,361
【裁判日期】    951031
【裁判案由】    傷害
【裁判全文】
臺灣嘉義地方法院刑事判決        九十五年度易字第三六一號
公  訴  人  臺灣嘉義地方法院檢察署檢察官
被      告  甲○○
                    七日生）
                    號
                    弄十五號
選任辯護人  蔡碧仲律師
            陳怡禎律師
            黃曜春律師
上列被告因家庭暴力之傷害案件，經檢察官提起公訴（九十五年
度偵字第四七四二號），本院判決如下：
    主  文
甲○○無罪。
    理  由
一、公訴意旨以：被告甲○○係告訴人丙○○○之侄兒，兩人間
    具有家庭暴力防治法第三條第四款之家庭成員關係，因分配
    家產等問題，被告與告訴人及其配偶乙○○原有嫌隙，互不
    相睦。詎被告竟基於傷害人身體之犯意，於民國九十四年十
    二月二日晚間十時五十五分許，在告訴人位於嘉義縣太保市
    ○○路○段六六一巷十五號住處附近路旁，持木棍一支毆打
    告訴人臀部、大腿及左手腕，致告訴人受有左臀部十四乘十
    一公分瘀傷、右下肢大腿十五乘十點五公分瘀傷、右小腿內
    側五乘五公分瘀傷、左大腿十乘十二公分瘀傷及左前臂三乘
    二公分瘀傷等傷害，案經告訴人提出告訴，因認被告涉犯刑
    法第二百七十七條第一項之普通傷害罪嫌云云。
二、按犯罪事實應依證據認定之，無證據不得認定犯罪事實；不
    能證明被告犯罪者，應諭知無罪之判決，刑事訴訟法第一百
    五十四條第二項、第三百零一條第一項分別定有明文。又告
    訴人之告訴，係以使被告受刑事訴追為目的，是其陳述是否
    與事實相符，仍應調查其他證據以資審認。再事實之認定，
    應憑證據，如未能發現相當證據，或證據不足以證明，自不
    能以推測或擬制之方法，為裁判基礎，且認定犯罪事實所憑
    之證據，雖不以直接證據為限，間接證據亦包括在內，然而
    無論直接證據或間接證據，其為訴訟上之證明，須於通常一
    般之人均不致有所懷疑，而得確信其為真實之程度者，始得
    據為有罪之認定，倘其證明尚未達到此一程度，而有合理懷
    疑存在，無從使事實審法院得有罪之確信時，即應諭知被告
    無罪之判決（最高法院五十二年台上字第一三○○號、四十
    年台上字第八六號、七十六年台上字第四九八六號判例可資
    參照）。
三、公訴人認被告涉有刑法第二百七十七條第一項之普通傷害罪
    ，無非係以告訴人於偵查中之指訴、被告與告訴人相互不睦
    之事實、被告經測謊就「本案其未拿木棍打被害人」之回答
    ，呈情緒波動之反應，研判有說謊及傷害診斷書一紙等，為
    其主要論據。訊據被告固不否認告訴人受傷之事實，惟堅決
    否認有傷害告訴人之犯行，辯稱：當時伊在家裡並未在現場
    ，亦未打告訴人等語。經查：
（一）告訴人係於九十四年十二月二日晚間十時五十五分許，獨
      自一人由他處騎車返回告訴人上開住處屋前之廣場，而因
      一時尿急，即將車停放於廣場內，至廣場外已收割完成之
      稻田內，拉下褲子小便時，遭一名身著黑衣、黑褲、頭戴
      僅露出眼睛、眉毛、鼻子之套頭幪面帽子、身高約一百六
      十公分以上之男子（下稱幪面黑衣男子），持木棍一支毆
      打，後告訴人即一邊穿回褲子一邊大叫「慶仔、慶仔、一
      直打我、一直打我」，而當時人在上開住處內睡覺之乙○
      ○聽到後即起床跑出屋外，此時該幪面黑衣男子見乙○○
      開啟住處大門，即往被告住處之方向逃逸無蹤，而整個過
      程中該幪面黑衣男子不發一語，且當時並無其他人在場見
      聞，告訴人及乙○○即騎乘機車前往大約十分鐘車程遠之
      嘉義縣警察局水上分局南新派出所（下稱南新派出所）備
      案，後又返回上開住處，嗣於同日晚上約十一時四十分許
      ，又有一南新派出所巡邏員警洪春毅前往告訴人上開住處
      協助處理，惟告訴人均未製作報案筆錄，直至同年月五日
      ，告訴人始前往臺灣嘉義地方法院檢察署（下稱嘉義地檢
      署）對被告提出傷害告訴，及告訴人與被告曾因分配家產
      等問題相互不睦等情，業據告訴人及證人乙○○於偵查及
      本院審理時指述、證述綦詳，並有嘉義地檢署法警室受理
      申告案件報告表、傷害診斷書、嘉義地檢署起訴書、嘉義
      縣太保市公所函、本院不動產權利移轉證書、監察院監察
      業務處函各一份、嘉義縣政府函二份（參見交查卷第二、
      十三至十八頁、本院卷第八十八至九十二頁）在卷可考，
      應堪認屬實。
（二）又據告訴人兼證人指證：當時蹲在稻田裡小便時，遭幪面
      黑衣男子持木棍一直不停的毆打約六、七分鐘，且幪面黑
      衣男子毆打時略有彎腰向前，而該處附近有一盞路燈、華
      濟醫院停車場亦有水銀燈，當天稍微有月光，因此伊當場
      即由幪面黑衣男子僅露出之眼睛、眉毛、鼻子，及其身高
      、體態、走路之模樣，認出係被告，但因當時害怕叫不出
      聲音，因此並未叫出被告名字云云，乙○○亦證稱：當天
      有微微月光，並未見到幪面黑衣男子之正面，僅於幪面黑
      衣男子逃離時見到側面及背面，但認得出係被告，而告訴
      人亦稱係被告云云（參見本院審判筆錄）。然查，倘照告
      訴人所稱當時遭持木棍一直不停的毆打約六、七分鐘推算
      ，則告訴人理應遭受數十下之毆打而全身遍體鱗傷，惟據
      上開傷害診斷書之記載，告訴人所受之傷害僅約五處，是
      告訴人上開所稱遭毆打約六、七分鐘一節顯屬誇大；又據
      證人乙○○於本院審理時證稱：伊聽到告訴人喊叫便趕快
      起身，且未及穿鞋即快速衝出屋外，幪面黑衣男子亦趕快
      逃逸等語（參見本院卷第六十七頁），可見告訴人遭毆打
      之時間應屬短暫。
（三）再依常理判斷，一般正常之人尿急時，倘係身處戶外，又
      無廁所得以使用，應會尋覓較為隱密之處所小便，以免為
      他人發現而覺羞愧，而告訴人上開自稱當時將所騎之車停
      放於上開住處屋前之廣場內後，雖已感到尿急卻仍未直接
      在停車處附近小便，而係再往前走至離上開住處更遠之廣
      場外小便（詳如本院卷第八十七頁所附告訴人當庭於現場
      位置圖上圈劃停車處及小便處之相關位置），亦應係同上
      道理，亦即，依一般常理判斷，告訴人當時小便之處，應
      係選擇較為昏暗，甚或係上開告訴人所稱之路燈、水銀燈
      之燈光照射不到之處所，又據告訴人及證人乙○○上開所
      稱當時僅有微微月光，是告訴人遭毆打之地點應係昏暗、
      燈光微弱之情況應可認定；而縱使在白天日光充足之情況
      下，當拉下褲子小便時，偶遭一人身著黑衣、黑褲、頭戴
      僅露出眼睛、眉毛、鼻子之套頭幪面帽子，在短時間內持
      木棍毆打，在此突遭以木棍襲擊，一方面須先設法拉上褲
      子，一方面又須設法躲避以免身體重要部位遭木棍毆打，
      僅能被動防備、無法主動反擊，且過程短暫之情形下，亦
      難辨別該行為人之真實身分，何況係深夜在戶外且燈光、
      月光昏暗之情況下，更屬不能，是告訴人在上開情形之下
      ，理應無法看清幪面黑衣男子僅露出之眼睛、眉毛、鼻子
      等部位，或在「灰暗」之中看清身著「黑衣、黑褲、黑帽
      」男子之外型、體態，至步出上開住處房屋時，該黑衣男
      子即開始逃逸，未曾與幪面黑衣男子有任何接觸，又與幪
      面黑衣男子有一段距離遠之證人乙○○則更不待言。
（四）又證人乙○○就是否於報案及巡邏警員到現場處理時，指
      明係遭被告毆打一節，前後指述不一（參見本院卷第六十
      八至七十一頁）；惟據事發後到現場處理之巡邏警員洪春
      毅，於本院審理時證稱：到現場處理時曾詢問告訴人係遭
      何人毆打，而告訴人與乙○○及當時亦在上開住處內之渠
      等小孩討論後，明白表示不知係遭何人毆打，因此伊無法
      做進一步之處理，而派出所工作紀錄簿上亦係記載告訴人
      有指明遭毆打之時間、地點及過程，但並未指述對象等語
      明確（參見本院卷第六十四至六十六頁）；再參以，告訴
      人係於同年月五日始親自前往嘉義地檢署申告本案，已如
      前述，倘被告於案發當日至派出所或巡邏警員到現場處理
      時確已向警員指明毆打之人，則已完成對被告提出告訴之
      程序，斷無再由嘉義縣朴子市○○路之住處遠到嘉義市○
      ○路之嘉義地檢署申告之理，又理早應於巡邏警員到現場
      處理時，即予指明被告所逃返之住處，偕同迅往查探蒐集
      事證為是。綜合上情，應可認定告訴人及證人乙○○於事
      發當時均未能看清該幪面黑衣男子之真實身分，故於至派
      出所報案及巡邏警員前往現場處理時，均未能指明毆打之
      人供警員做進一步之偵查作為，而係於案發後因想起與被
      告曾有前開糾紛，始推認應係被告所為，再親至嘉義地檢
      署申告，實則行為人係被告一節，應係告訴人及證人乙○
      ○事後臆測之詞，尚難採信。
（五）至被告實施測謊結果，就「本案其未拿木棍打被害人」之
      回答，呈情緒波動之反應，認應有說謊等情，雖有法務部
      調查局九十五年五月二十三日調科南字第○九五○○一九
      九九九○號鑑定通知書可參（參見偵字卷第二頁）。而查
      本件測謊程序之要件雖未欠缺（參見偵卷第十至十八頁）
      ，上開測謊鑑定結果固有證據能力。惟關於被告之測謊鑑
      定，僅為本案判斷基礎之一，相較於其他事證，並無明顯
      優越之地位，演繹最高法院歷來判決就測謊鑑定報告證據
      價值所揭示之意旨，測謊鑑定報告並非唯一且突出之優勢
      證據，厥應綜合其他事證之質量，相互辯駁印證，始得進
      以判斷待證事項之真實或存否。再者，測謊檢查與緘默權
      間之緊張關係，雖有究係針對非供述證據（生理變化）鑑
      定，抑或其仍為供述採取本質之爭論，然無異議者，厥為
      驗證受測者應答與犯罪攸關之問題呈情緒波動反應之測謊
      結果，要非等同於（任意性）自白。換言之，犯罪嫌疑人
      之辯解，縱呈情緒波動反應而鑑定為說謊，然揆諸測謊鑑
      定之本質──從受測者未徵顯於外之生理變化與提問題旨
      間之相對關係，顯示出回答之虛假，或可推論犯罪嫌疑人
      內心係肯認設問之題旨，卻刻意矯飾而言不由衷，但卻絕
      非等同於其就題旨事實自認甚或就犯行自白，殆無疑義。
      本件被告否認之抗辯，依測謊鑑定結果縱屬虛偽，惟並非
      告訴人及證人乙○○之指證應逕予採信之理由，且非等同
      於被告自認設問題旨或自白犯行，更非本案罪嫌待證事實
      之證立，是以被告被訴犯嫌存否之關鍵重點，仍應回歸到
      告訴人及證人乙○○之指證上，審究該等直接積極證據之
      價值程度。
（六）告訴人及證人乙○○指證稱：告訴人遭幪面黑衣男子毆打
      受傷乙節，固非無稽，然關於指證對象是否正確無誤，揆
      諸前揭析論，則未便遽斷。本件測謊鑑定雖研判被告否認
      「本案其未拿木棍打被害人」乙事呈情緒波動反應，然不
      能忽視被告亦曾於八十七年八月二十五日持木棍毆打告訴
      人受傷之歷史事實（見卷附臺灣高等法院臺南分院八十八
      年度上易字第五七四號刑事確定判決），而測謊鑑定係以
      具有記憶特性之受測人曾否從事具體之行為作為測試標的
      ，且祇要記憶猶存，「測謊時距案發時間之長短，對於測
      謊之準確度，並無明顯直接之影響」（見翁景惠、高一書
      著《測謊在我國法院使用之實證研究》頁四十三）。雖本
      件被告受測時就相關、無關、對照問題中之相關問題「本
      案其未拿木棍打被害人」為否定之回答，呈情緒波動反應
      ，研判有說謊，然充其量僅能憑此動搖其抗辯，亦即該測
      謊結果，適合用以攻擊、質疑被告答辯之可信度，卻不能
      執此疑有不實之辯解，據以認為已滿足待證事實證立之要
      求（最高法院八十八年度台上五四一號、九十一年度台上
      四五七四號等判決意旨參照），在在不得逕認告訴人及證
      人乙○○之指證真實且正確。況且，被告就上開相關問題
      中「本案」之針對性，是否能完全排除前於八十七年間同
      持木棍毆打告訴人受傷情境之記憶，顯非無疑，被告堅詞
      否認犯行之辯解，實不能遽依上開測謊鑑定意見而斷然排
      斥。尤有甚者，刑事證據之採認，關於被告任意性之自白
      ，尚猶需補強證據證明與事實相符，始可採為認定事實之
      基礎，本件被告對被訴犯罪之肯認與否之態度，對照告訴
      人及證人乙○○前揭有瑕疵之證言，全案事證證據價值低
      落，不言可喻。
四、綜上所述，告訴人及證人乙○○就至派出所報案及巡邏警員
    至現場處理時，是否已向警員指明被告即係行為人一節，前
    後指述不一，實則該二人於事發當時均未看清該幪面黑衣男
    子之真實身分，至告訴人於數日後親至嘉義地檢署對被告提
    出告訴，應係於案發後想起與被告曾有糾紛，始推認被告所
    為，故係告訴人及證人乙○○事後臆測之詞，尚難採信。至
    被告實施測謊結果，雖就「本案其未拿木棍打被害人」之回
    答，呈情緒波動之反應，認應有說謊之情，惟不得依此作為
    判決被告有罪之唯一依據。此外，復無其他積極證據足資證
    明被告有何檢察官所指之傷害犯行，基於無罪推定原則，自
    應為被告無罪之諭知。
五、本件事證已臻明確，被告之辯護人於準備程序中聲請傳喚證
    人蕭國川、蘇文正、葉反、葉永順到庭作證，及聲請調取告
    訴人與乙○○之前案紀錄表等，揆其所欲證明之情事，核與
    本案無關連性，顯無調查之必要，併此敘明。
據上論斷，應依刑事訴訟法第三百零一條第一項，判決如主文。
本案經檢察官邱美英到庭執行職務。
中    華    民    國  九十五  年    十    月  三十一  日
                  刑事第四庭  審判長法  官  蔡憲德
                                    法  官  鄧晴馨
                                    法  官  吳育霖
上列正本證明與原本無異。
如不服本判決，應於判決送達後10日內向本院提出上訴狀（應附
繕本）。告訴人或被害人如對於本判決不服者，應具備理由請求
檢察官上訴，其上訴期間之計算係以檢察官收受判決正本之日期
為準。
中    華    民    國  九十五  年    十    月  三十一  日
                                    書記官  林金福


司法院資訊處製作；財團法人民間司法改革基金會備份。
